【裁判字號】    92,台上,4191
【裁判日期】    920731
【裁判案由】    違反公職人員選舉罷免法
【裁判全文】
最高法院刑事判決                              九十二年度台上字第四一九一號
    上  訴  人  乙○○
                甲○○
    共      同
    選任辯護人  王炳輝律師
                林志忠律師
右上訴人等因違反公職人員選舉罷免法案件，不服台灣高等法院花蓮分院中華民國九
十二年一月七日第二審判決（九十一年度上訴字第一六五號，起訴案號：台灣台東地
方法院檢察署九十年度偵字第二一九七號），提起上訴，本院判決如左：
    主  文
原判決關於乙○○、甲○○部分撤銷，發回台灣高等法院花蓮分院。
    理  由
本件原判決認定上訴人乙○○係向國民黨報准參選於民國九十年十二月一日舉行投票
之中華民國第五屆立法委員選舉山地原住民立法委員候選人。上訴人甲○○係乙○○
之妻弟，於競選期間，擔任乙○○之司機，並與乙○○至全省各地拜票，從事助選工
作。九十年十一月四日下午二時許，南投縣「達瑪巒文化工作藝術團」與「達瑪巒原
住民重生協會」（下合稱文化藝術團體），為感謝台東縣延平鄉民於九二一地震及桃
芝颱風對南投縣信義鄉之賑災，在台東縣延平鄉鄉公所康樂台表演歌舞，以回饋延平
鄉民。乙○○為藉機從事競選活動，於同日下午四時許表演即將結束前，前往現場，
上台請求在場之觀眾支持其競選立法委員。表演結束後，乙○○與甲○○共同基於對
有投票權之人，交付其他不正利益，而約其投票權為一定行使之犯意聯絡，在康樂台
附近，共同邀約具有山地原住民立法委員投票權人之選民，及表演或工作人員，前往
台東縣鹿野鄉○○路○段九八號之「大酒桶餐廳」用餐，席開四桌，免費供食，到場
與宴者除輔選人高偉生、胡振英、邱朝榮、邱光明、江金英、吳清美、胡林增、邱光
榮、胡榮典（以上九人業經原審諭知無罪確定）等人外，尚有具有山地原住民立法委
員投票權之江國俊、邱國祥、古政富、胡芳妹、胡傳技（以上五人經第一審判處罪刑
確定）、王武君、王邱惠美、古忠利（以上三人業經原審判處罪刑確定）、蔡金福（
業經原審諭知免刑確定）等人，及其他人員，共約三十人。席間，乙○○請求在場之
與宴者支持，而約其等投票權為一定之行使。王武君、王邱惠美、古忠利、蔡金福等
有投票權之人，因收受乙○○之宴請，對於乙○○之請求，均予支持，而許以投票權
為一定之行使。餐費則由甲○○至餐廳櫃台，以乙○○事先所交付之金錢，向負責人
黃惠如結帳，總共支付新台幣（下同）一萬五千七百八十元等情。因而維持第一審論
處上訴人等共同對於有投票權之人，交付其他不正利益，而約其投票權為一定之行使
各罪刑，固非無見。
惟查(一)、本件原判決認定乙○○與甲○○，共同基於對有投票權之人，交付其他不正
利益，而約其投票權為一定行使之犯意聯絡，在康樂台附近，共同邀約具有山地原住
民立法委員投票權人之選民，前往台東縣鹿野鄉○○路○段九八號之「大酒桶」餐廳
用餐，免費供食，到場與宴者……有具有山地原住民立法委員投票權之江國俊、邱國
祥、古政富、胡芳妹、胡傳技……王武君、王邱惠美、古忠利、蔡金福等人，及其他
人員，共約三十人。席間，乙○○請求在場之與宴者支持，而約其等投票權為一定之
行使。王武君、王邱惠美、古忠利、蔡金福等有投票權之人，因收受乙○○之宴請，
對於乙○○之請求，均予支持，而許以投票權為一定之行使等情。核與第一審判決所
認定乙○○與甲○○「共同基於對有投票權之人，交付其他不正利益，而約其投票權
為一定行使之犯意聯絡，在台東縣鹿野鄉○○路○段九八號之『大酒桶』餐廳擺設四
桌酒席，以免費提供飲宴逸樂之方式交付不正利益，在康樂台附近，私下輾轉邀約具
有山地原住民立法委員投票權人江國俊、高偉生、胡振英、邱朝榮、邱光明、江金英
、王武君、王邱惠美、古忠利、蔡金福、吳清美、邱國祥、胡林增、古政富、邱光榮
、胡芳妹、胡榮典、胡傳技等人，到大酒桶餐廳享用……等食物，乙○○並在飲宴過
程中請求在場之上揭有投票權人……均明示或默示的表示支持乙○○當選第五屆山地
原住民立法委員，而許以投票權為一定之行使」等事實（見第一審判決第六頁），並
不相符。第一審判決認定乙○○與甲○○共同交付不正利益而約其投票權為一定行使
之「有投票權人」，有十八人，第二審認定僅有王武君等四人加上第一審判決有罪並
未上訴之江國俊等五人。顯見第二審判決已變更第一審判決認定之乙○○、甲○○犯
罪事實，亦即第二審認定之犯罪事實較之第一審所認定之事實，已減縮其範圍，兩審
事實之認定顯有差異。乃原判決並未將第一審關於乙○○、甲○○部分之判決撤銷改
判，仍維持第一審此部分判決，而駁回其等在第二審之上訴，以致兩審所認互異之事
實併存，已有違法。(二)、有罪之判決書，應記載認定犯罪事實所憑之證據及其認定之
理由，刑事訴訟法第三百十條第一款定有明文。乙○○辯稱國民黨中央黨部規劃我在
延平鄉全力經營，由延平鄉黨部負輔選之重責，該黨部主任吳清美協同黨工幹部全心
全力投入輔選拉票，並非參加「大酒桶」餐廳之聚餐後，始決意投票給我；且大酒桶
餐廳之聚餐，並非事先訂桌，而係臨時決定，我參與聚會，實為人情之常云云。原判
決認定文化藝術團體表演結束之後，乙○○與甲○○共同基於對有投票權之人，交付
其他不正利益，而約其投票權為一定行使之犯意聯絡，而邀江國俊等人用餐，收受不
正利益，而許以投票權為一定之行使等情，然對於江國俊、邱國祥、古政富、胡芳妹
、胡傳技、王武君、王邱惠美、古忠利、蔡金福等人究竟於獲邀赴宴之前，早經決意
投票給乙○○？或原未決定投票給乙○○係於接受邀宴後，始允諾乙○○之請求？並
未載明其所憑之證據及認定之理由，自有理由不備之違法。(三)、原判決認上訴人等係
犯對於有投票權之人，交付其他不正利益，而約其投票權為一定之行使罪，然其等共
同行賄多數人，其間應成立單純一罪，抑一行為觸犯數罪名，未見論列，亦有理由不
備之違法。上訴意旨執以指摘，尚非全無理由，應認原判決關於上訴人等部分有撤銷
發回更審之原因。
據上論結，應依刑事訴訟法第三百九十七條、第四百零一條，判決如主文。
中      華      民      國    九十二    年      七      月    三十一    日
                              最高法院刑事第二庭
                                  審判長法官  陳  錫  奎
                                        法官  洪  清  江
                                        法官  李  伯  道
                                        法官  陳  世  淙
                                        法官  洪  佳  濱
      右正本證明與原本無異
                                              書  記  官
中      華      民      國    九十二    年      八      月      八      日
                                                                        Ｂ


司法院資訊處製作；財團法人民間司法改革基金會備份。
